【裁判字號】    96,簡上,39
【裁判日期】    970212
【裁判案由】    竊盜
【裁判全文】
臺灣臺東地方法院刑事判決              96年度簡上字第39號
上  訴  人  臺灣臺東地方法院檢察署檢察官
上  訴  人  甲○○
即  被  告
                    樓
            丙○○
上列上訴人等因竊盜案件，不服中華民國96年8月27日本院成功
簡易庭96年度成簡字第28號第一審簡易判決 (聲請簡易判決處刑
案號：臺灣臺東地方法院檢察署96年度偵字第1128號)，提起上
訴，本院管轄之第二審合議庭判決如下：
    主  文
原判決撤銷。
甲○○、丙○○共同在公有山坡地內，未經同意擅自從事採取土
石使用，致生水土流失，未遂，各處有期徒刑月，如易科罰金
，各以新臺幣壹仟元折算壹日。扣案之畚箕貳個沒收。
    犯罪事實
一、甲○○、丙○○均明知臺東縣長濱鄉城仔埔真柄橋北端之情
    人沙灘係屬海岸一定限度內之國有未登記土地，且經行政院
    核定及臺灣省政府公告劃定為山坡地保育利用條例第3條及
    水土保持法第3條第3款所稱山坡地，如有使用山坡地之必要
    ，除須經主管機關同意外，並應經調查規劃，依水土保持技
    術規範實施水土保持之處理與維護，以防水土流失。竟共同
    基於意圖為自己不法所有之犯意聯絡，未經主管機關之同意
    ，於民國96年5月3日凌晨某時許，由甲○○駕駛車牌號碼RE
    -0915號吉普車搭載丙○○，擅自前往上開土地，以甲○○
    所有之畚箕2個盛裝砂石裝入塑膠袋內，再放置在上開吉普
    車上之方式，採取約30公斤砂石使用，惟尚未致生水土流失
    結果，嗣於同日凌晨1時30分許欲離開現場時，為埋伏之警
    員當場查獲，並扣得甲○○所有之畚箕2個。
二、案經臺東縣警察局成功分局報請臺灣臺東地方法院檢察署檢
    察官偵查起訴。
    理  由
一、證據能力方面：
(一)本案被告甲○○、丙○○於警詢、檢察官偵訊時不利於己之
    供述，並無出於強暴、脅迫、利誘、詐欺、疲勞訊問、違法
    羈押或其他不正之方法，係出於自由意思，亦未違反法定障
    礙事由期間不得訊問或告知義務之規定而為，復與下述二、
    之證據所顯示之事實具有合致性，依刑事訴訟法第156條第1
    項、第158條之2規定，應有證據能力。
(二)按被告以外之人於審判外之陳述，雖不符前4條之規定，而
    經當事人於審判程序同意作為證據，法院審酌該言詞陳述或
    書面陳述作成時之情況，認為適當者，亦得為證據。當事人
    、代理人或辯護人於法院調查證據時，知有第159條第1項不
    得為證據之情形，而未於言詞辯論終結前聲明異議者，視為
    有前項之同意，刑事訴訟法第159條之5定有明文。本案判決
    以下所引用之供述及非供述證據，業經本院於準備程序及審
    理時提示檢察官、被告2人均表示無意見，迄於言詞辯論終
    結前亦未聲明異議，可認為同意作為證據，本院審酌該等證
    據之取得過程並無瑕疵，與本案待證事實間復具有相當之關
    聯性，以之為本案證據尚無不當，自得採為證據。
二、認定犯罪事實所憑之證據及理由：
    上揭犯罪事實，業據被告甲○○、丙○○於警詢、偵訊、原
    審訊問及本院審理時坦認不諱，核與證人即臺東縣警察局成
    功分局長濱分駐所警員邱文孝、林樹成於偵訊、原審訊問時
    (見偵卷第17頁至第21頁、原審卷第40頁)、證人即臺東縣成
    功地政事務所測量員蘇鎮生(見原審卷第41頁至第42頁)於原
    審訊問時證述內容相符，復有現場照片8張(見警卷第33頁至
    第36頁)、上開土地地籍圖 (見原審卷第47頁)、空照圖 (見
    原審卷第49頁)在卷可稽。又臺東縣長濱鄉全鄉業經行政院
    於86年7月31日以臺86農30824號函核定暨臺灣省政府於86年
    10月8日以府農水字第168867號函公告劃定為山坡地保育利
    用條例所指之山坡地範圍，及經行政院於85年1月13日以臺8
    5農01335號函核定暨臺灣省政府於85年3月6日以85府農水字
    第12314號函令公告依山坡地保育利用條例第3條規定劃定公
    告之山坡地，沿用為水土保持法所稱之山坡地 (見本院卷第
    65頁)等情，分別有臺東縣政府96年6月14日府農土字第0960
    045356號函(見原審卷第24頁)及臺灣省政府85年3月6日85府
    農水字第12314號函 (見本院卷第65頁)附卷可按。綜上所述
    ，足認被告2人自白核與事實相符，應堪採信，本案事證明
    確，被告2人犯行均堪認定，應依法論科。
三、論罪科刑之理由：
(一)按在山坡地從事採取土石行為，應經調查規劃，依水土保持
    技術規範實施水土保持之處理與維護，水土保持法第8條第1
    項第3款定有明文；又他人山坡地內，不得擅自採取土石之
    使用，山坡地保育利用條例第9條第4款、第10條亦分別定有
    明文。次按山坡地保育利用條例第34條第1項規定之擅自採
    取土石使用罪，以行為人違反同條例第10條、第9條第4款在
    他人山坡地內，不得擅自從事採取土石使用之規定，為犯罪
    構成要件。其立法目的固重在山坡地自然生態景觀、涵養水
    源等水土保持處理與維護，及資源保育之有效利用，然其同
    時規範不得在他人山坡地內，擅自從事採取土石使用之犯行
    ，本質上即為刑法第320條第1項竊盜罪之特別規定，自不應
    再論以竊盜罪名 (最高法院92年度臺非字第232號判決參照)
    。又山坡地保育利用條例係65年4月29日公布施行，該條例
    有關保育、利用及水土保持之實施範圍，僅及於行政院依該
    條例第3條規定核定公告之「山坡地」，其他高山林地、水
    庫、河川上遊集水區○○道兩岸、海岸及沙灘等地區之水土
    保持工作，則不包括在內。嗣政府鑑於臺灣國土資源有限，
    地陡人稠，土質脆弱，加以山坡地過度開發利用，致地表沖
    蝕、崩塌嚴重，每逢颱風豪雨，常導致嚴重災害，為建立完
    善之水土保持法規制度，積極推動各項水土保持工作，發揮
    整體水土保持之治本功能，乃針對經濟建設發展需要及水土
    保持發展情形，於83年5月27日制定水土保持法，將所有需
    要實施水土保持地區作一整體之規範，並將山坡地保育利用
    條例中有關山坡地之水土保持事項一併納入水土保持法之規
    定範圍該法所稱之山坡地，依該法第3條第3款規定，係指國
    有林事業區、試驗用林地、保安林地，及經中央或直轄市主
    管機關參照自然形勢、行政區域或保育、利用之需要，就標
    高在1百公尺以上，或標高未滿1百公尺，而其平均坡度在百
    分之5以上者劃定範圍，報請行政院核定公告之公、私有土
    地，其範圍已較山坡地保育利用條例第3條所稱之山坡地為
    廣，且該法第1條第2項規定：「水土保持，依本法之規定；
    本法未規定者，適用其他法律之規定」。是就立法沿革、法
    律體例、立法時間及立法目的而言，水土保持法係山坡地保
    育利用條例之特別法，行為人所為，倘皆合於上揭2法律之
    犯罪構成要件，自應優先適用水土保持法；再水土保持法第
    32 條第1項規定之在公有或私人山坡地未經同意擅自墾殖、
    占用或從事開發、經營或使用，致生水土流失或毀損水土保
    持之處理與維護設施罪，因屬實害犯，以發生水土流失或毀
    損水土保持之處理與維護設施之結果為必要，與不以已發生
    具體之實害為必要，僅以發生公共危險為已足之危險犯者不
    同；若已為上開犯行，僅尚未發生水土流失或毀損水土保持
    之處理與維護設施之結果，雖不成立水土保持法第32條第1
    項前段之罪，自該當於同條第4項之未遂犯(最高法院94年度
    臺上字第4073號、90年度臺上字第4325號判決意旨參照)。
(二)被告甲○○、丙○○在上開土地內，未經主管機關之同意，
    擅自從事採取土石，然採取之土石數量非多，且為埋伏警員
    發現後即將採取之土石丟回，業經證人邱文孝結證在卷 (見
    偵卷第17頁)，並有現場照片 (見警卷第35頁)在卷可證，尚
    未達水土保持法所定義之「水土流失」程度。被告甲○○、
    丙○○違反前開水土保持法第8條第1項第3款及山坡地保育
    利用條例第9條第4款、第10條之規定，核其等所為，均係犯
    水土保持法第32條第4項、第1項前段之在公有山坡地未經同
    意擅自占用，致生水土流失未遂罪及山坡地保育利用條例第
    34條第1項未經同意擅自採取土石罪，因水土保持法規定係
    山坡地保育利用條例之特別法，自應適用水土保持法第32條
    第1項之罪論處。被告甲○○、丙○○間有犯意聯絡及行為
    分擔，為共同正犯。被告甲○○、丙○○已著手於採取土石
    行為之實施，因未生水土流失之結果，為未遂犯，爰依刑法
    第25條第2項之規定，均按既遂犯之刑減輕之。聲請簡易判
    決處刑意旨雖認被告2人係犯刑法第320條第1項之普通竊盜
    罪，然水土保持法既係山坡地保育利用條例之特別法，而山
    坡地保育利用條例第34條第1項規定，又係刑法竊盜罪之特
    別規定，依特別法優於普通法之原則，僅能論以前開水土保
    持法第32條第1項之罪，已如上述，因構成犯罪之具體事實
    及其犯罪之日、時、處所等基本社會事實同一，爰予變更其
    引應適用之法條。
(三)檢察官上訴意旨略以：被告甲○○、丙○○係在臺東縣長濱
    鄉城仔埔之海邊竊取砂石，該處標高顯然未達100公尺，平
    均坡度亦未達百分之5，縱臺東縣全縣經行政院核定公告為
    山坡地保育利用條例之山坡地，該地仍不屬於山坡地保育利
    用條例所稱山坡地，被告甲○○與丙○○係犯刑法第320條
    第1項普通竊盜罪等語。惟上開被告2人採取土石之土地係在
    臺東縣長濱鄉，雖位處海邊，標高未達100公尺，亦非屬地
    勢陡峻之地，然長濱鄉全境業經行政院核定、臺灣省政府公
    告屬山坡地範圍之事實，已如前述，就此業經主管機關依行
    政程序所為之公告，已不容人民諉稱不知，且水土保持法第
    3條第3款、山坡地保育利用條例第3條所指山坡地需在平均
    坡度百分之5以上者係指該地區內土地之平均坡度而言，此
    自該等條款之規定觀之即明，自不能單就一地號土地單獨觀
    察認定，否則將致位在高山平台上之單筆或數筆土地，單獨
    觀察並無坡度，反成非山坡地，檢察官以上開土地所處位置
    單獨計算坡度，已不足取。況在我國憲法結構之權利分立制
    度設計下，行政、立法與司法皆為國家最高權利機關，而不
    同國家權利，具有不同特性，並因此特性，分配不同國家事
    務之處理，且藉由權利彼此間行使之相互牽制，以達避免濫
    權之目的。山坡地保育利用條例第3條及水土保持法第3條第
    3款既規定有關山坡地之定義，由中央或直轄市主管機關參
    照自然形勢、行政區域或保育、利用之需要，劃定範圍報請
    行政院核定公告，而保留由行政院有核定之權限，自行政保
    留之觀點，行政機關基於其專業之認知及能力，自屬司法權
    所不應審查之領域，是上開經行政院核定及臺灣省政府公告
    之山坡地範圍，因以「地段」為其基準，縱有未慮及同地段
    土地坡度未必相同，兼以公告距今，復已甚為久遠，自客觀
    以言，容存有公告與地表實際情形不符之現象。惟此項公告
    內容究竟有無重新檢討必要，又主管機關應否適時限縮其衡
    量平均坡度之基準，因俱屬政府行政行為之範疇，自非法院
    所得介入、審查。是於上開公告變更以前，就令所涉內容不
    能實際反應該處地表形貌，本此政府公告之公信力，亦不容
    人民視此公告內容為無物，或由司法機關介入審查政府公告
    效力，檢察官執此理由提起上訴，請求撤銷原審判決，自無
    足採。
(四)原判決認被告2人係犯山坡地保育利用條例第34條第1項擅自
    採取土石使用罪，事證明確，予以論罪科刑，固非無見，惟
    山坡地保育利用條例及水土保持法關於未經同意擅自墾殖、
    占用或從事開發、使用公有在公有或私人山坡地之刑罰，係
    刑法竊盜罪之特別規定，而水土保持法第32條第1項之構成
    要件與山坡地保育利用條例第34條第1項之構成要件相同，
    觀諸「水土保持，依本法之規定；本法未規定者，適用其他
    法律之規定」，水土保持法第1條第2項定有明文，故水土保
    持法就立法體制而言，係立於特別法之地位，適用時排斥其
    他法條之適用，僅水土保持法未規定時，始有其他法律適用
    之餘地，至山坡地保育利用條例雖曾於87年1月7日修正公布
    第23至第35條等條文，相對於83年5月27日制定公布之水土
    保持法而言，山坡地保育利用條例係屬新法，然基於「特別
    法優於普通法」及「新普通法不能變更舊特別法」之法律競
    合關係，仍應論以具特別關係之水土保持法第32條之罪，已
    如前述，原判決未及斟酌及此，逕認被告2人所為僅係觸犯
    山坡地保育利用條例第34條第1項之罪，容有未洽，檢察官
    上訴意旨指摘原判決不當，被告2人上訴意旨認原判決量刑
    過重，雖均無理由，惟原判決既有上述可議之處，仍屬無可
    維持，應由本院將原判決撤銷改判。
(五)爰審酌被告2人智識程度、犯罪之動機、目的、手段，及採
    取土石數量非多、犯罪後終能坦承犯行，態度尚佳等一切情
    狀，分別量處如主文第2項所示之刑，並諭知易科罰金之折
    算標準，以示懲警。扣案之畚箕2個，為被告甲○○所有供
    本案犯罪使用之物，經被告甲○○供承在卷，應依水土保持
    法第32條第5項之規定，宣告沒收。
四、應適用之法條：
    依刑事訴訟法第455條之1第1項、第3項、第369條第1項前段
    、第364條、第300條、第299條第1項前段，水土保持法第32
    條第4項、第1項前段、第5項，刑法第11條前段、第28條、
    第25條第2項、第41條第1項前段，判決如主文。
本案經檢察官乙○○到庭執行職務。
中    華    民    國    97    年    2     月    12    日
                  刑事第一庭審判長法  官  陳中和
                                  法  官  蔡玉雪
                                  法  官  簡芳潔
以上正本證明與原本無異。
本件不得上訴。
                                  書記官  林慧芬
中    華    民    國    97    年    2     月    12    日
附錄論罪科刑法條：
水土保持法第32條
在公有或私人山坡地或國、公有林區或他人私有林區內未經同意
擅自墾殖、占用或從事第8條第1項第2款至第5款之開發、經營或
使用，致生水土流失或毀損水土保持之處理與維護設施者，處六
個月以上5年以下有期徒刑，得併科新台幣60萬元以下罰金。但
其情節輕微，顯可憫恕者，得減輕或免除其刑。
前項情形致釀成災害者，加重其刑至二分之一；因而致人於死者
，處5年以上12年以下有期徒刑，得併科新台幣1百萬元以下罰金
；致重傷者，處3年以上10年以下有期徒刑，得併科新台幣80萬
元以下罰金。
因過失犯第1項之罪致釀成災害者，處1年以下有期徒刑，得併科
新臺幣60萬元以下罰金。
第1項未遂犯罰之。
犯本條之罰者，其墾殖物、工作物、施工材料及所使用之機具沒
收之。


司法院資訊處製作；財團法人民間司法改革基金會備份。
